【裁判字號】    96,易,795
【裁判日期】    970131
【裁判案由】    重利
【裁判全文】
臺灣嘉義地方法院刑事判決               96年度易字第795號
公  訴  人  臺灣嘉義地方法院檢察署檢察官
被      告  丙○○
上列被告因常業重利案件，經檢察官提起公訴（96年度偵字第
1152號、2530號、3545號），被告自白犯罪，經合議庭裁定行簡
式審判程序，本院判決如下：
    主  文
丙○○共同犯如附表一所示之罪，各處如附表一所示之刑，扣案
如附表一所示之物均沒收。所處拘役部分，各減為如附表一所示
之刑。應執行拘役伍拾伍日，如易科罰金，以銀元參佰元即新台
幣玖佰元折算壹日，扣案之行動電話壹支（含0000000000門號
SIM卡）、空白本票拾壹張、放款名片柒張、小額放款名單貳張
均沒收。
    事實及理由
一、本案除起訴書犯罪事實欄第1行所載「丙○○基於重利之犯
    意」應補充更正為「丙○○與年籍姓名不詳綽號「小龍」之
    成年男子，基於重利之犯意聯絡」外，其餘犯罪事實引用附
    件檢察官起訴書之記載（如附件）。
二、按除被告所犯為死刑、無期徒刑、最輕本刑為3年以上有期
    徒刑之罪或高等法院管轄第一審案件者外，於法院行準備程
    序進行中，被告先就被訴事實為有罪之陳述時，審判長得告
    知被告簡式審判程序之旨，並聽取當事人、代理人、辯護人
    及輔佐人之意見後，裁定進行簡式審判程序；且受命法官行
    準備程序，與法院或審判長有同一之權限；又簡式審判程序
    之證據調查，不受刑事訴訟法第159條第1項、第161條之2、
    第161條之3、第163條之1及第164條至第170條規定之限制，
    刑事訴訟法第273條之1第1項、第279條第2項前段、第273
    條之2分別定有明文。查本件被告丙○○所犯為死刑、無期
    徒刑、最輕本刑為3年以上有期徒刑以外之罪，且非高等法
    院管轄第一審之案件，經本院合議庭裁定由受命法官行準備
    程序時，被告就被訴事實為有罪之陳述後，復經本院合議庭
    裁定由受命法官獨任行簡式審判程序，是其證據之調查，自
    不受刑事訴訟法第159條第1項、第161條之2、第161條之3、
    第163條之1及第164條至第170條規定之限制，合先敘明。
三、上揭事實，業據被告丙○○於本院簡式審判程序審理時坦承
    不諱；核與被害人乙○○、甲○○、丁○○於警詢時指述之
    情節相符；並有被害人乙○○、丁○○、甲○○簽立之本票
    各1紙、丁○○身分證及自小客車駕照影本各1張、乙○○身
    分證及健保卡正本各1張（均已發還被害人乙○○，見警卷
    贓物認領保管單）、放款名片7張、小額放款名單2張、空白
    本票11張、被告聯絡借款用之行動電話1支（門號000000000
    0）扣案可資佐證；復有嘉義市警察局扣押筆錄、扣押物品
    目錄表在卷可稽。本件事證已經明確，被告自白，核與事實
    相符，犯行洵堪認定。
四、新舊法比較之說明：按行為後法律有變更者，適用行為時之
    法律，但行為後之法律有利於行為人者，適用最有利於行為
    人之法律，刑法第2條第1項定有明文。
(一)、關於罰金刑貨幣單位由銀元修正為新臺幣之法律適用，因95
    年7月1日修正公布施行之刑法施行法第1條之1 增訂「（第
    1項）中華民國94年1月7日刑法修正施行後，刑法分則編所
    定罰金之貨幣單位為新臺幣。（第2項）94年1月7日刑法修
    正時，刑法分則編未修正之條文定有罰金者，自94年1月7日
    刑法修正施行後，就其所定數額提高為30倍。但72年6月26
    日至94年1月7日新增或修正之條文，就其所定數額提高為3
    倍」，而刑法第344條，自92年6月26日（即罰金罰鍰提高標
    準條例修正公布日）迄今均未修正，其罰金之法定刑為「1
    千元」（貨幣單位為「銀元」），再依罰金罰鍰提高標準條
    例第1條前段規定罰金刑提高10倍為「銀元1 萬元」，依現
    行法規所定貨幣單位折算新臺幣條例規定折算為「新臺幣3
    萬元」；又於刑法施行法第1條之1 施行日（即95年7月1日
    ）後，刑法所定罰金之貨幣單位改為「新臺幣」，就其所定
    數額提高30 倍，亦為「新臺幣3 萬元」，是刑法施行法第
    1條之1 施行後，該條罰金刑貨幣單位雖有「新臺幣」之更
    異，惟適用結果之罰金額度則無二致，就罰金法定刑提高之
    「刑罰權規範內容」並無利或不利變更，自不生新舊法之比
    較問題。
(二)、修正前刑法第344之罪之法定本刑中關於罰金刑最低度部分
    ，依修正後刑法第33條第5款規定為「新臺幣1千元以上，以
    百元計算之」，較舊法所定罰金最低度為「銀元1元以上」
    為重，依刑法第2條第1項規定，以舊法為有利於被告。
(三)、易科罰金之折算標準，依修正前刑法第41條第1項前段、修
    正前罰金罰鍰提高標準條例第2條（現已刪除），以銀元3百
    元即新臺幣9百元折算1日，修正後提高為以新臺幣1千元、2
    千元或3千元折算1日，經比較新舊法，以行為時之舊法有利
    於被告。
(四)、綜其全部罪刑之結果而為比較後，以上均應適用行為時之規
    定。
五、論罪科刑：
(一)、核被告丙○○就96年1月14日、96年1月25日、94年5月26日3
    次放款之行為，均係犯刑法第344條之重利罪。
(二)、被告與真實姓名年籍不詳綽號「小龍」之成年男子就上開3
    次重利犯行，有犯意之聯絡與行為之分擔，皆為共同正犯。
(三)、被告所犯上開3次重利罪，行為獨立，犯意各別，應予分論
    併罰。
(四)、被告96年1月14日、96年1月25日之2次重利犯行，在刑法修
    正施行後，均應逕適用裁判時之有效法律，而不生新舊法律
    比較適用之問題。
(五)、爰審酌被告犯罪之動機、目的，貸與被害人之金錢不高，及
    犯罪手段尚稱平和、被告犯後坦承犯罪、表示悔意之態度、
    被告國中畢業之智識程度，離婚，有1名子女待撫養等一切
    情狀，就被告犯如附表一所示重利罪3罪，分別量處如附表
    所示之刑，並分別就附表一編號1部分依修正前刑法第41 條
    第1項，諭知以銀元300元即新台幣900元折算1日，就附表一
    編號2、3部分依新刑法第41條第1項，諭知以新臺幣1000元
    折算1日之拘役易科罰金折算標準。
(六)、被告所犯上開各罪之犯罪時間，均在中華民國96年4月24日
    以前，且所犯為刑法第第344條之重利罪，均合於減刑條件
    ，就所處拘役部分，應予以減刑。
(七)、被告所犯上開重利3罪，係分別於刑法修正前、後所犯，爰
    定應執行拘役55日，其易科罰金之折算標準，適用較有利於
    被告之修正前規定（最高法院84年台非字第452號判決參照
    ）。
(八)、沒收：
１、扣案如附表二編號9至12之行動電話1支、放款名片7張、空
    白本票11張、小額放款名單2張為被告所有，且供其實施上
    揭重利罪犯行所用之物，業據被告供承在卷（見本院97年
    1月22日審理筆錄），爰依刑法第38條第1項第2款規定宣告
    沒收。
２、扣案如附表二編號1至8所示本票、身分證、身分證影本、駕
    照、護照影本等物。其中本票係被害人借款質押之物，被害
    人原仍應清償借款本金及法定限制內之利息，被告則應返還
    上開質押物品，故上開票據所載面額其中部分係本金及法定
    限制內之利息，至限制外之重利固係犯罪所得，然限制內之
    利息即非犯罪所得，因該張本票不得分割，自不能全部視為
    犯罪所得。而刑法第38條第1項第3款所謂因犯罪所得之物，
    係指該物全部係犯罪所得而言，如非全部而僅係不能分割之
    其中一部係犯罪所得，自不得視為全部犯罪所得予以沒收。
    上開本票既非全係犯罪所得之物，爰不予宣告沒收，附此敘
    明。（87年11月臺灣高等法院暨所屬法院87年法律座談會結
    論參照）。至扣案借款人證件正本及影本等係交付被告作為
    擔保之用，是該等物品非被告所有，爰不另為沒收之諭知。
    又附表編號4所示之本票，並無證據證明為被告犯重利罪所
    用之物，且非本案起訴之範圍，亦不宣告沒收。
六、依刑事訴訟法第299條第1項前段、第273條之1第1項、第310
    條之2、第454條第2項，刑法第2條第1項、第344條、第41條
    第1項前段（修正前）、第41條第1項前段（修正後）、刑法
    第38條第1項第2款、第51條第6款（修正前）、刑法施行法
    第1條之1第1項、第2項前段，罰金罰鍰提高標準條例第2條
    （修正前），中華民國九十六年犯罪減刑條例第2條第1項第
    3款、第7條，判決如主文。
本案經檢察官陳慧玲到庭執行職務。
中  華  民  國    97  年    1        月    31       日
                       刑事第五庭  法  官   洪嘉蘭
上列正本證明與原本無異。
如不服本判決，應於判決送達後十日內向本院提出上訴狀，上訴
書狀依法應敘述具體理由，如未敘述具體理由者，應於上訴期間
屆滿後二十日內補提理由書於本院（均應附繕本）。告訴人或被
害人如對於本判決不服者，應具備理由請求檢察官上訴，其上訴
期間之計算係以檢察官收受判決正本之日期為準。
中  華  民  國    97  年    1        月    31       日
                                    書記官  吳明蓉
附錄論罪科刑法條：
中華民國刑法第344條
乘他人急迫、輕率或無經驗貸以金錢或其他物品，而取得與原本
顯不相當之重利者，處1年以下有期徒刑、拘役或科或併科1千元
以下罰金。
附表一：
┌──┬────────────┬────────────┬─────────────┬────────────┐
│編號│犯     罪     時     間 │罪                    名│宣          告          刑│依中華民國96年罪犯減刑條│
│    │                        │                        │                          │例所處拘役減刑如下      │
│    │                        │                        │                          │                        │
├──┼────────────┼────────────┼─────────────┼────────────┤
│一  │94年5月26日（起訴書犯罪 │刑法第344條之重利罪     │處拘役40日，如易科罰金，以│減為拘役20日，如易科罰金│
│    │事實(三)部分）            │                        │銀元300元即新台幣900元折算│，以銀元300元即新台幣900│
│    │                        │                        │壹日。                    │元折算1日。             │
│    │                        │                        │扣案之行動電話1支（       │                        │
│    │                        │                        │含0000000000門號SIM卡）、 │                        │
│    │                        │                        │空白本票11張、放款名片7張 │                        │
│    │                        │                        │、小額放款名單2張均沒收   │                        │
├──┼────────────┼────────────┼─────────────┼────────────┤
│二  │96年1月14日（起訴書犯罪 │刑法第344條之重利罪     │處拘役40日，如易科罰金，以│減為拘役20日，如易科罰金│
│    │事實(一)部分）            │                        │新台幣1000元折算壹日。    │，以新台幣1000元折算1日 │
│    │                        │                        │扣案之行動電話1支（含     │                        │
│    │                        │                        │0000000000門號SIM卡）、空 │                        │
│    │                        │                        │白本票11張、放款名片7張、 │                        │
│    │                        │                        │小額放款名單2張均沒收     │                        │
│    │                        │                        │                          │                        │
│    │                        │                        │                          │                        │
├──┼────────────┼────────────┼─────────────┼────────────┤
│三  │96年1月25日（起訴書犯罪 │刑法第344條之重利罪     │處拘役40日，如易科罰金，以│減為拘役20日，如易科罰金│
│    │事實(二)部分）            │                        │新台幣1000元折算壹日。    │，以新台幣1000元折算1日 │
│    │                        │                        │扣案之行動電話1支（含     │                        │
│    │                        │                        │0000000000門號SIM卡）、空 │                        │
│    │                        │                        │白本票11張、放款名片7張、 │                        │
│    │                        │                        │小額放款名單2張均沒收     │                        │
│    │                        │                        │                          │                        │
└──┴────────────┴────────────┴─────────────┴────────────┘
附表二：扣案物品一覽表
┌───┬───────┬──────┬─────────┬────────┐
│編  號│ 品     名    │  數     量 │  持  有  人      │  是否沒收      │
├───┼───────┼──────┼─────────┼────────┤
│1     │本票          │ 1張        │丙○○            │  不沒收        │
│      │（發票人：    │            │                  │                │
│      │郭伯頌，面額新│            │                  │                │
│      │台幣2萬元）   │            │                  │                │
├───┼───────┼──────┼─────────┼────────┤
│2     │本票          │ 1張        │丙○○            │  不沒收        │
│      │（發票人：    │            │                  │                │
│      │丁○○，面額新│            │                  │                │
│      │台幣1萬元）   │            │                  │                │
├───┼───────┼──────┼─────────┼────────┤
│3     │本票          │ 1張        │丙○○            │  不沒收        │
│      │（發票人：    │            │                  │                │
│      │甲○○，面額新│            │                  │                │
│      │台幣3萬元）   │            │                  │                │
├───┼───────┼──────┼─────────┼────────┤
│4     │本票          │ 1張        │丙○○            │  不沒收        │
│      │（發票人：    │            │                  │                │
│      │林凱菅，面額新│            │                  │                │
│      │台幣2萬元）   │            │                  │                │
├───┼───────┼──────┼─────────┼────────┤
│5     │丁○○身分證影│ 1張        │丙○○            │  不沒收        │
│      │本            │            │                  │                │
├───┼───────┼──────┼─────────┼────────┤
│6     │丁○○自小客車│ 1張        │丙○○            │  不沒收        │
│      │駕照影本      │            │                  │                │
├───┼───────┼──────┼─────────┼────────┤
│7     │乙○○身分證  │ 1張        │丙○○            │  不沒收，已於96│
│      │              │            │                  │  年1月25日發還 │
├───┼───────┼──────┼─────────┼────────┤
│8     │乙○○健保卡  │ 1張        │丙○○            │  不沒收，已於96│
│      │              │            │                  │  年1月25日發還 │
├───┼───────┼──────┼─────────┼────────┤
│9     │行動電話      │ 1支        │丙○○            │  沒收          │
│      │（含門號      │            │                  │                │
│      │0000000000SIM │            │                  │                │
│      │卡）          │            │                  │                │
├───┼───────┼──────┼─────────┼────────┤
│10    │放款名片      │ 7張        │丙○○            │  沒收          │
├───┼───────┼──────┼─────────┼────────┤
│11    │空白本票      │ 11張       │丙○○            │  沒收          │
├───┼───────┼──────┼─────────┼────────┤
│12    │小額放款名單  │ 2張        │丙○○            │  沒收          │
└───┴───────┴──────┴─────────┴────────┘


司法院資訊處製作；財團法人民間司法改革基金會備份。
